臺灣臺中地方法院民事判決　96年度勞訴字第55號
原　　　告　己○○
訴訟代理人　陳盈壽　　律師
複代理人　　丙○○
被　　　告　山立通運股份有限公司
法定代理人　甲○○
訴訟代理人　謝秉錡　　律師
複代理人　　丁○○
當事人間確認僱傭關係存在事件，本院於96年9月17日言詞辯論
終結，判決如下：
    主    文
確認兩造僱傭關係存在。
訴訟費用由被告負擔。
    事實及理由
壹、程序方面
    按確認法律關係之訴，非原告有即受確認判決之法律上利益
    者，不得提起，民事訴訟法第247條第1項前段定有明文。而
    所謂即受確認判決之法律上利益，係指法律關係之存否不明
    確，原告主觀上認其在法律上之地位有不安之狀態存在，且
    此種不安之狀態，能以確認判決將之除去者而言（最高法院
    52年度臺上字第1240號判例意旨參照）。查被告公司認為以
    原告有違反工作規則，情節重大之情形，將原告予以解僱，
    原告則否認有上開事由，主張被告公司終止勞動契約不合法
    ，兩造間之僱傭關係仍然存在，從而兩造間是否仍有僱傭關
    係存在，即影響原告之法律上地位，而上開不安之狀態，得
    以本件確認判決將之除去，揆諸前揭規定及說明，原告對被
    告提起本件關於確認僱傭存在之訴部分，應有確認利益，合
    先敘明。
貳、實體方面
一、原告起訴主張自民國（下同）94年2月14日起受雇於被告公
    司擔任司機一職，每月薪資約新台幣53,000元，被告公司於
    96年4月16日對所有司機召開會議，要求同仁重新簽署勞動
    契約，同時簽署承攬合約，藉此降低勞、健保費用支出及勞
    工退休金之提撥，為原告其他多位員工反對，被告乃於翌日
    再個別約談原告及其他反對之員工，惟仍獲原告接受。被告
    即於同年月18日以張貼公告方式，該人事通知以原告於96年
    4月4日有聚眾集體罷工，致妨礙公司運作為由，將原告開除
    。惟原告並無任何聚眾集體罷工，致妨礙公司運作之行為。
    96年4月4日當天係因同事黃健豪打電話至公司請假，就不來
    上班，致公司調度困難，要求其他員工支援，嗣同事宋國賢
    到公司知悉黃建豪打電話請求，隨即亦請假，公司亦不置可
    否，因而造成原告及其他員工不滿，紛紛起而仿效，因公司
    制式請假單用完，但又要求員工需書面請假，故原告及其他
    員工乃自行書寫假單請假，經公司准許後，當日即未上班，
    公司亦委請他公司人員支援送貨，同年4月6日原告及其他當
    日請假同事均正常上班。被告於同年4月18日以張貼公告方
    式，對原告等多位員工以聚眾集體罷工之名，將原告開除，
    其餘員工則遭記大過處分，而被告公司開除原告之行為並不
    符合勞動基準法第12條第1項第4款所定，其所為終止勞動契
    約之行為，自不生終止效力，原告就被告公司不當剝奪工作
    權行為已向苗栗勞資關係會申請調解，經三次均未獲合理回
    應，為此爰請求確認兩造間之僱傭關係存在等語。並聲明求
    為判決如主文所示。
二、被告對原告主張其於96年4月18日張貼人事公告以原告於96
    年4月4日有聚眾集體罷工，依員工獎懲制度作業規範第7第
    19項予以開除處分之事實並不爭執，惟辯稱於96年4月4日晚
    間9時許，原告及到場6位員工聯合以怠工方式要求訴外人駕
    駛課主任乙○○，於該日晚間11時前聯絡一位可以做決定之
    主管至現場答應增加駕駛員，原告等6位員工即於該日晚間
    11時離開公司，致統一超商自行使用A4影印紙填寫請假單，
    請假理由為「因工作超時，導致體力精神狀況無法負荷，故
    請假一天」，請假時間自96年4月5日至4月6日，經被告調查
    ，原告與另一員工即訴外人吳振華，為本次聯合怠工事件之
    主導人，被告在原告等人至公司是出增加駕駛員，恢復10條
    線路運送等要求後，即請現場主管戊○○勸說，乙○○主任
    亦告知無法准假，惟原告等人竟未經准假，即自行書寫請假
    單，放置於被告公司即離去，依被告公司於93年間所頒行之
    「山立通運員工獎懲規定」開除事由第19條規定「聚眾要脅
    致妨害公司運作者」且符合情節重大，即可解雇。原告之行
    為實已達「聚眾要脅」之要件，並已使被告公司營運受妨害
    ，再者，原告等於被告公司擔任司一職，工作為運送貨物，
    每人均有固定負責之運送路，原告等人於96年4月5日以不到
    公司上工方式怠工，造成被告重新調動運送路線，並請其他
    同事支援，原告之行為，已造成被告業務重大影響，已達「
    情節重大」之事由。至原告主張被告要求司機簽約乙事，被
    告係出於作好勞務管理之原意，要求原告等人簽立勞動契約
    ，原告等人權益仍受保障，原告等人於96年4月4日任意已不
    正常手段妨礙公司運作，被告只得請所有人再次簽約，以申
    明立場。另依原告所提出之開除公告，發文日期為96年4月
    13日，由此可知被告早於96年4月13日作出解雇原告之決定
    ，並非如原告所稱係因原告不同意簽立新約才解雇原告。並
    聲明求為判決：原告之訴駁回。
三、原告主張其自94年2月14日起受雇於被告，擔任司機，被告
    於96年4月18日發布公告，以原告違反員工獎懲制度作業規
    範第7條第19項規定，情節重大，解僱原告等事實，業據原
    告提出解僱人事通知公告影本、苗栗縣勞資關係協會勞資爭
    議協調會議紀錄影本為證，復為兩造所不爭執，堪信為真正
    。至原告主張被告所為終止勞動契約並不合法，兩造間僱傭
    關係仍然存在等情，則為被告所否認，並以前開情詞置辯。
    是故本件兩造之主要爭執點應為：被告以原告反工作規則（
    即員工獎懲制度作業規範第7第19項）情節重大，依勞動基
    準法第12條第1項第4款之規定終止兩造間之勞動契約，是否
    有理由？經查：
  (一)按當事人主張有利於己之事實者，就其事實有舉證之責任。
    民事訴訟法第277條第1項前段定有明文。本件被告以原告有
    違反工作規則情節重大之事由，既為原告所否認，則就此項
    有利之事實，自應由被告先負其舉責任。又勞工違反勞動契
    約或工作規則，情節重大者，雇主得不經預告終止契約，勞
    動基準法第12條第1項第4款固定有明文，惟此所謂「情節重
    大」，應指因該事由導致勞動關係進行受到干擾，而有賦予
    僱主立即終止勞動契約關係權利之必要，並且受僱人亦無法
    期待僱主於解僱後給付其資遣費。蓋若某事由之發生，並不
    導致勞動契約關係進行受到干擾、有所障礙，則僱主即無據
    以解僱之正當利益。上開僱主得不經預告終止勞動契約之事
    由所生勞動契約關係之干擾，應致僱主有立即終結勞動契約
    關係之必要，並以無法期待僱主於解僱後給付資遣費為限。
    再者，勞動基準法第12條之規定，具強制性質，其目的兼有
    保障勞工、限制僱主解僱之權限，是僱主不得因勞動契約之
    約定而擴張其解僱權限，亦不得藉由工作規則擴張其權限。
    準此，若勞動契約約定或工作規則規定僱主在特定情形，得
    解僱勞工，該約定或規定應僅限於勞動基準法第12條所定範
    圍內有效，亦即勞動契約或工作規則所定某情況為「情節重
    大者，僱主得予解僱」，其認定非屬雇主之裁量權，而應依
    勞動基準法第12條第1項第4款規定，依客觀情事判認之。
  (二)本件被告辯稱原告為96年4月4日集體怠工事件之主導人，而
    該次集體怠工事件，已妨害到被告公司之營運等情，固其提
    出請假單、簽呈影本，並舉證人即被告公司駕駛課主任乙○
    ○與營業部副組長戊○○為證，惟依被告提出之請假單及簽
    呈，僅能證明原告在內之司機於96年4月4日提出請假及其請
    假之過程，尚不能證明原告為該次事件之主導人物。另證人
    乙○○及戊○○於本院審理時到庭均一致證稱：96年4月4日
    當天係先由被告公司員工黃建豪、宋國賢等人先後請假，原
    告到公司聽聞後，亦表示將於該日請假等語明確（見本院96
    年8月27日言詞辯論筆錄）。則該次司機集體請假事件，原
    告雖有參與其中，然既係因當日已有其他司機提出請假申請
    ，原告與其他到達公司之司機聽聞後始表示要請假，則原告
    及其他司機當日請假顯然並非事前策畫謀定，亦非由原告所
    鼓動。至證人戊○○固證稱：原告提議由公司可負責的人出
    面與請假之員工協商增加司機人手之訴求，惟此係於原告等
    司機均已表示要提出請假後之提議，仍無法證明原告有聚眾
    主導集體請假之情形。被告以經其調查後原告與另名司機吳
    振華為集體怠工事件之主導人云云，迄未能提出積極事證以
    實其說，是被告上項所辯，即難採納。
  (三)況依被告所提出之工作規則即員工獎懲制度作業規範第7條
    第19項乃規定：「對同仁威脅、恐嚇或聚眾要脅致妨害公司
    運作者，經查證有具體事證而情節重大者，得予開除」。縱
    認原告確係該次司機集體請假事件之主導者，惟該集體請假
    之所為是否屬聚眾要脅之行為？所謂「要脅」應係指以不法
    之事項提出要求，而員工請假之行為，尚難認為有何不法，
    縱未經雇主准假而未到班，亦僅屬曠職之行為，亦非不法；
    又參酌證人乙○○及戊○○於本院審理時均證稱：被告公司
    於包含原告等6名司機未獲准假，而自行離開公司後，當天
    已經有找到公司內開聯結車的司機接替送貨；而96年4月4日
    之後請假的司機亦皆有正常上班等情（見本院96年8月27日
    言詞辯論筆錄），足見原告在內之6名司機，僅於96年4月4
    日當日請假，嗣後均已正常到班，並非長期曠職未到班，則
    對被告公司之影響僅限於96年4月4日當日之送貨工作，而當
    日被告既得以及時調度人力接替未到班司機之運送工作，則
    原告等司機該次請假事件，即難認為已造成妨害被告公司運
    作之情形，是被告抗辯原告之行為已達妨害被告公司運作且
    情節重大等云云，依其事件之客觀情勢判斷，並不符合勞動
    基準法第12條第1項第4款及被告公司員工獎懲制度作業規範
    第7條第19項規定之要件，被告逕以此為由將原告開除，自
    不生合法終止兩造勞動契約之效力。
  (四)綜上所陳，被告以原告違反被告公司員工獎懲制度作業規範
    第7條第19項之規定及依勞基準法第12條第1項第4款終止兩
    造勞動契約，並不合法，兩造之勞動契約應仍屬存續，從而
    ，原告提起本訴請求確認兩造間僱傭關係存在，洵屬有據，
    應予准許。
四、本件判決基礎已臻明確，兩造其餘之攻擊防禦方法及舉證，
    予判決結果無影響，無庸一一論列，併此敘明。
五、訴訟費用負擔之依據：民事訴訟法第78條。
中　　華　　民　　國　　96　　年　　10　　月　　1 　　日
                  民事第一庭    法  官  陳文爵
正本係照原本作成。
如對本判決上訴，須於判決送達後20日內向本院提出上訴狀。
中　　華　　民　　國　　96　　年　　10　　月　　1 　　日
                                書記官  劉易柔
